【裁判字號】    98,上易,1220
【裁判日期】    990420
【裁判案由】    給付居間報酬
【裁判全文】
臺灣高等法院民事判決                98年度上易字第1220號
上  訴  人  丙○○
被上訴人    遠東廠辦有限公司
法定代理人  甲○○
上列當事人間請求給付居間報酬事件，上訴人對於中華民國臺灣
板橋地方法院98年度訴字第931號第一審判決提起上訴，本院於
中華民國99年4月6日言詞辯論終結，判決如下：
    主    文
原判決關於命上訴人給付被上訴人新台幣貳拾萬元本息部分，及
該部分假執行之宣告，與除確定部分外訴訟費用之裁判均廢棄。
上開廢棄部分，被上訴人在第一審之訴及假執行之聲請均駁回。
第一審（除確定部分外）、及第二審訴訟費用由被上訴人負擔。
    事實與理由
一、查本件被上訴人遠東廠辦有限公司法定代理人已於98年9月
    15 日由何旼忠變更為甲○○，有公司基本資料在卷可稽（
    見本院卷第44頁），則甲○○依民事訴訟法第175條第2項規
    定聲明承受訴訟，尚無不合，應予准許。次查被上訴人經合
    法通知，未於言詞辯論期日到場，核無民事訴訟法第386條
    所列各款情形，爰依上訴人之聲請，由其一造辯論而為判決
    。
二、本件被上訴人起訴主張：
（一）上訴人丙○○（原名郭福春）於民國（下同）98年2月17
      日委託被上訴人，居間仲介銷售其所有坐落於臺北縣中和
      市○○段141地號（面積183.65平方公尺，權利範圍全部
      ，使用區分乙種工業用地）之土地，及其上臺北縣中和市
      ○○段100建號（主建物378平方公尺，附屬建物182.34平
      方公尺，權利範圍全部，門牌號碼：臺北縣中和市○○路
      458巷1弄23號）建物（下稱系爭房地），約定委託銷售價
      格為「願回租原屋主五年：新台幣（下同）貳仟萬，如不
      願回租原屋主則為：貳仟壹佰伍拾萬」，委託銷售期間自
      98年2月17日起至98年2月27日止。被上訴人接受委託後即
      開始進行銷售，嗣於98年2月23日尋得買主即訴外人乙○
      ○，並由被上訴人公司人員黃俊雄依據系爭契約書第7條
      之約定，代為收受買方支付之購屋定金300,000元，被上
      訴人公司承辦員甲○○並立即電告上訴人，準備交付定金
      予上訴人。詎上訴人竟稱其已將系爭房地賣掉，甲○○再
      次強調，被上訴人所收受者為定金，非斡旋金，一旦毀約
      不賣，買方可要求加倍賠償。被上訴人並於翌日派員與買
      方乙○○溝通，然買方不願作罷要求賠償。被上訴人於98
      年2月26日再電告上訴人要求依約進行，上訴人一再藉詞
      推託，被上訴人於98年2月27日寄發中和中山路郵局第112
      號存證信函，請上訴人於函到五日內出面聯繫簽約，仍未
      獲回應，經被上訴人於98年3月4日再次向地政機關調閱系
      爭房地之謄本及異動索引，發現上訴人確已在委託銷售期
      間內之98年2月26日將系爭房地賣給他人並完成登記。
（二）依系爭契約書第11條約定，上訴人於委託期間內不得自行
      將本契約房地產標的物出售或另行委託第三者仲介，否則
      視為被上訴人已完成仲介之義務，上訴人仍應支付委託銷
      售價額4％服務報酬，上訴人既於委託銷售期間內將系爭房
      地出售，依約自應給付相當於委託銷售價格2,000萬元4％
      之委託服務報酬800,000元之違約金等情，聲明求為判決：
      (一)上訴人應給付被上訴人800,000元及自起訴狀繕本送達之
      翌日起至清償日止，按年息百分之5計算之利息。(二)訴訟費
      用由上訴人負擔。(三)願供擔保，請准宣告假執行。
三、上訴人則以：
（一）系爭房地上訴人原用以經營工廠，嗣因經濟不景氣又身負
      承重之貸款壓力，迫不得已在97年年底時決定出售，並先
      後與下列房仲公司簽訂系爭房地委託銷售契約書：(一)於97
      年12月10日與老闆廠辦房屋仲介有限公司（下稱老闆廠辦
      房仲公司）簽訂不動產委託銷售契約書，委託期間自97年
      12月10日起至98年3月10止；(二)於97年12月16日與中和廠辦
      股份有限公司（下稱中和廠辦公司）簽訂一般委託出售授
      權書，委託期間自97年12月16日起至98年3月15日止；(三)於
      98年1月14日與信義房屋仲介股份有限公司（下稱信義房屋
      公司）簽訂買賣仲介一般委託書，委託期間自98年1月14日
      至98年4月15日止；(四)而於97年12月18日與被上訴人簽訂之
      房地產委託銷售契約書，委託期間自97年12月9日起至98年
      2月8日止。上開4份銷售契約書均屬一般銷售契約。上訴人
      於與被上訴人簽訂之上開委託銷售期滿後，原無意再委託
      被上訴人銷售，經被上訴人一再央求，才與被上訴人簽立
      系爭契約書，其委託期間自98年2月17日起至98年2月27日
      止，僅10日而已。
（二）上訴人於98年2月17日與被上訴人簽訂系爭契約書時，以
      為被上訴人準備之系爭契約書與第一次簽訂之契約同為一
      般委託銷售契約，因而於契約上簽名。簽訂系爭契約時，
      上訴人委託他人銷售之委託銷售期間均未屆滿，此為被上
      訴人所明知，上訴人不可能與被上訴人簽定專屬委託銷售
      契約，上訴人之本意是要與被上訴人簽定一般委託銷售契
      約。被上訴人明知上訴人沒有要簽立專屬委託銷售契約，
      卻沒將契約書上關於專屬委託銷售之條文刪去，利用上訴
      人忙於其他事務無暇仔細查看，又未予上訴人七天之審閱
      期間，使上訴人誤以為係一般委託銷售契約而於其上簽名
      ，上訴人若知系爭契約書為專任銷售契約，即不會與被上
      訴人簽訂系爭契約書。上訴人已於原審以民事答辯(二)狀之
      送達，為撤銷簽訂系爭契約書之意思表示。
（三）縱認系上訴人不得撤銷簽訂系爭契約書之意思表示，被上
      訴人委託老闆廠辦房仲公司、中和廠辦公司及信義房屋公
      司銷售系爭房地，均在簽訂系爭契約之前，簽訂系爭契約
      之後，上訴人並無另再委託其他仲介公司銷售。被上訴人
      實際上亦未於98年2月23日收受訴外人乙○○30萬元之訂
      金，亦未於收受訂金後依系爭契約書第7條約定，於24 小
      時內將此訂金送達上訴人，亦未以書面通知上訴人，不能
      主張上訴人有違約而須給付佣金等語，資為抗辯。
四、原審判決：上訴人應給付被上訴人20萬元及自98年5月6日起
    至清償日止按年息百分之五計算之利息，並依職權及以供擔
    保為條件為准、免假執行之宣告，而駁回被上訴人其餘之訴
    。上訴人不服提起上訴，其上訴聲明為：(一)原判決廢棄。(二)
    被上訴人在第一審之訴及其假執行之聲請均駁回。(三)第一、
    二審訴訟費用由被上訴人負擔。被上訴人答辯聲明為：上訴
    駁回，第二審訴訟費用由上訴人負擔。
五、本件經依民事訴訟法第463條、第270條之1第1項第3款規定
    ，整理兩造不爭執事項並協議兩造簡化爭點為：
（一）兩造不爭執事項：
  １、上訴人丙○○（原名郭福春），因欲出售其所有之系爭房
      地，自97年12月起與多家房仲公司簽定非專屬之一般委託
      銷售契約：(一)於97年12月10日與老闆廠辦房仲公司簽訂不
      動產委託銷售契約書，委託期間自97年12月10日起至98年
      3月10止；(二)於97年12月16日與中和廠辦公司簽訂一般委
      託出售授權書，委託期間自97年12月16日起至98年3月15
      日止；(三)於98年1月14日與信義房屋公司簽訂買賣仲介一
      般委託書，委託期間自98年1月14日至98年4月15日止；(四)
      97年12月18日以揚昇彩色印刷股份有限公司（以下稱揚昇
      公司）名義與被上訴人簽訂房地產委託銷售契約書，委託
      期間自97年12月9日起至98年2月8日止。
  ２、上訴人於上開以揚昇彩色印刷股份有限公司與被上訴人間
      之委託銷售契約約定之委託銷售期間屆滿後，上訴人於98
      年2月17日再以自己名義與被上訴人簽定系爭委託銷售契
      約書，銷售期間自98年2月17日起至98年2月27日止共計10
      日。
  ３、嗣上訴人於98年2月21日將系爭房地賣給他人並完成移轉
      登記。
（二）兩造爭點：
  １、上訴人於98年2月17日與被上訴人簽訂系爭房地產委託銷
      售契約書時，其本意是否要簽立一般性非專屬銷售契約？
      此是否亦為被上訴人所知悉？
  ２、上訴人可否撤銷簽訂系爭契約之意思表示？
  ３、被上訴人可否依據該契約第11條之規定請求上訴人給付違
      約金？及其數額？
六、茲就上開爭點，析述本院得心證之理由如下：
（一）上訴人於98年2月17日與被上訴人簽訂系爭房地產委託銷
      售契約書時，其本意是否要簽立一般性非專屬銷售契約？
      此是否亦為被上訴人所知悉？上訴人可否撤銷簽訂系爭契
      約之意思表示？
  １、查上訴人為揚昇公司法定代理人，自97年12月起先後就系
      爭房地，以自己名義與訴外人老闆廠辦房仲公司、中和廠
      辦公司、信義房屋公司及被上訴人簽定非專屬之一般委託
      銷售契約，委託銷售期間分別自97年12月10日至98年3月1
      0日、97年12月16日至98年3月15日、98年1月14日至98年4
      月15日止，及於97年12月18日以揚昇公司名義，與被上訴
      人簽訂非專屬之一般委託銷售契約，委託銷售期間自97年
      12 月9日至98年2月8日止，嗣再於98年2月17日以自己名
      義與被上訴人簽定系爭委託銷售契約書，銷售期間自98年
      2月17 日起至98年2月27日止，為兩造所不爭，並有各份
      委託銷售契約在卷可稽（見原審卷第49至54頁）。而上訴
      人於98年2 月17日與被上訴人簽訂系爭契約時，其與訴外
      人老闆廠辦房仲公司、中和廠辦公司、信義房屋公司之委
      託銷售契約之委託銷售期間既均尚未屆滿，上訴人抗辯其
      與被上訴人簽訂系爭契約之本意僅係在延續之前一般委託
      銷售契約之方式，由被上訴人繼續銷售，並無委由被上訴
      人專屬銷售之意，尚非全然無據。
  ２、被上訴人雖主張第一份委託銷售契約係上訴人以昇揚公司
      名義簽立，系爭契約則上訴人以其自己名義簽立，兩份契
      約之當事人不同，系爭契約非第一份契約之延續，上訴人
      確委由其專屬銷售云云，查第一份委託銷售契約係以上訴
      人為法定代理人之公司之名義訂立，系爭契約則係以上訴
      人自己名義訂立，固難認系爭契約為第一份契約之延續，
      惟兩份契約委託銷售之標的物均為系爭房地，且均係上訴
      人與被上訴人之法定代理人甲○○洽談簽定，業經兩造陳
      述相符（見本院卷第22頁背面、第28頁背面），則系爭契
      約即非無參酌第一份契約之約定而為訂定之可能。而第一
      份契約既為非專屬之一般之委託銷售契約，且系爭契約簽
      訂當時上訴人與其他仲介公司之委託銷售期間均未屆滿，
      並無從由被上訴人專屬銷售，衡情上訴人亦不可能有意與
      被上訴人簽立專屬銷售契約，而自陷於受違約求償之危險
      ，上訴人抗辯其係為延續第一份契約之一般委託銷售契約
      之方式，委託被上訴人銷售系爭房地，應為可取。
  ３、又「因為當時我急著要將廠房賣掉，如果只委託一家，恐
      怕沒有那麼快，所以想同時委託很多家，被上訴人是其中
      之一。當時我有告訴被上訴人我會另外委託其他公司銷售
      ，被上訴人也知道」等情，已據上訴人陳明在卷（見本院
      卷第22頁背面），而「（問：第一份契約為非專屬銷售契
      約之原因？）因為上訴人說有其他家在銷售」、「（問：
      跟上訴人簽署第二份契約時，有無與上訴人確認其他家的
      委託期限已經到期？）上訴人說其他家還在賣，但他沒有
      拿書面給我看」等情，亦據被上訴人法定代理人即當時與
      上訴人洽談訂約之甲○○陳述明確（見本院卷29頁），足
      見簽約當時被上訴人亦明知上訴人尚有委託他人銷售，且
      委託銷售期間均尚未屆滿，而在已委託他人銷售之情形下
      ，本即無從同時再為專屬委託銷售，應為從事房屋仲介業
      務之被上訴人所明知，則上訴人主張被上訴人明知其簽立
      系爭契約之本意是在簽立一般性非專屬銷售契約，亦可信
      取。
  ４、按當事人互相表示意思一致者，無論其為明示或默示，契
      約即為成立。民法第153條第1項定有明文。查本件上訴人
      簽立系爭契約之本意既在與被上訴人成立一般非專屬性之
      委託銷售契約，被上訴人亦明知上訴人之本意在成立一般
      委託銷售契約，則兩造就成立非專屬之一般委託銷售契約
      已有意思合致，縱系爭書面契約上關於專屬委託之條文未
      經刪去，亦於兩造所合意成立者為非專屬之一般委託銷售
      契約之結果無影響。
  ５、況被上訴人雖主張其於98年2月23日尋得買主乙○○，並
      已代上訴人收受定金30萬元，因上訴人已將系爭房地出售
      ，乙○○要求其賠償訂金30萬元云云，然詢之證人乙○○
      則證稱：「我還在評估階段……我有說要給訂金但是還沒
      有給，所以當時只是口頭表示有這個意願」、「所以實際
      上我並沒有交付30萬元現金給遠東廠辦」、「我沒有要求
      賠償，至於遠東廠辦與上訴人之間的行情跟我無關」等語
      （見本院卷第30頁背面），被上訴人雖陳稱證人乙○○確
      曾發函要求賠償，並提出證人乙○○求償之存證信函為憑
      （見本院卷第33至34頁），惟證人乙○○就此則證稱：「
      （提示被上訴人法代所提存證信函，問：有發這存證信函
      ？）是事後遠東廠辦要求我發這份存證信函，他說是他們
      公司作業需要，他說要求償對方，我依他要求發這存證信
      函」等語（見本院卷第30頁背面），足見實際上證人乙○
      ○並未決定承買，亦未交付30萬元訂金給上訴人，被上訴
      人主張其已尋得買主乙○○並收受30萬元訂金，因上訴人
      已將系爭房地另行出售，乙○○因而求償30萬元，全屬虛
      妄。被上訴人明知上訴人尚有委託他人銷售，並無專屬委
      託其銷售之意，竟未將系爭契約書上關於專屬委託銷售之
      條文刪去，利用上訴人之信賴，使上訴人簽署系爭契約。
      且嗣並於上訴人經由第三人仲介將系爭房地售出後，主張
      上訴人違約，並訛以其已收受訴外人乙○○30萬元訂金，
      要求上訴人賠償，可認被上訴人於訂約之初即有訛詐上訴
      人之意圖，是縱認被上訴人無與上訴人成立非專屬委託銷
      售契約之意，上訴人亦非不得依民法第92條第1項規定，
      撤銷訂約之意思表示。
（二）被上訴人可否依據該契約第11條之規定請求上訴人給付違
      約金？及其數額？
  １、兩造所合意成立者，為非專屬之一般委託銷售契約，已如
      前述，則系爭契約第11條關於專屬銷售契約受託人權利之
      相關規定，即無適用之餘地，是上訴人縱於98年2月21 日
      將系爭房地賣給他人並完成移轉登記，被上訴人亦不得據
      該條規定請求上訴人給付報酬，被上訴人主張上訴人應依
      委託銷售價格百分之四計算委託服務報酬，並無足取。
  ２、再按法律行為經撤銷者，視為自始無效，民法第114條第1
      項定有明文。縱認被上訴人無與上訴人成立非專屬委託銷
      售契約之意，上訴人業已於原審以98年8月26日答辯二狀
      之送達向被上訴人為撤銷簽約系爭契約之意思表示（見原
      審卷第46頁），該答辯狀並已於98年9月1日送達於被上訴
      人，有送達證書在卷足憑（見原審卷第56頁）。系爭契約
      既經上訴人撤銷而視為自始無效，則被上訴人依系爭契約
      第11條約定，請求上訴人給付違約金，亦非有據。
七、綜上所述，上訴人抗辯其本意在簽立一般的委任銷售契約，
    並無與被上訴人成立專屬委任銷售契約之意，且為被上訴人
    所明知，其雖另行將系爭房地出售，被上訴人亦不可請求給
    付報酬，自屬可信，被上訴人主張上訴人於委託銷售期間內
    將系爭房地賣給他人，應依約給付以委託銷售金額4%之違約
    金，為不足採。從而，被上訴人本於系爭契約關係，請求上
    訴人給付20萬元及自98年5月6日起至清償日止按年息百分之
    五計算之利息，為無理由，不應准許，其就該部分所為假執
    行之聲請亦失所附麗，應併予駁回。原審就此部分判命上訴
    人給付，並為假執行之宣告，尚有未洽。上訴意旨指摘原判
    決此部分不當，求予廢棄改判，為有理由。爰由本院將原判
    決此部分予以廢棄改判，如主文第二項所示。
八、本件事證已臻明確，兩造其餘之攻擊防禦方法及所提證據，
    經審酌後認均無礙判決之結果，爰不予一一論述。
九、據上論結，本件上訴為有理由，依民事訴訟法第450條、第
    78條、第463條、第385條第1項前段，判決如主文。
中    華    民    國    99    年    4     月    20    日
                  民事第三庭
                        審判長法  官 林敬修
                              法  官 吳青蓉
                              法  官 張靜女
正本係照原本作成。
不得上訴。
中    華    民    國    99    年    4     月    21    日
                              書記官 蕭麗珍

司法院資訊處製作；財團法人民間司法改革基金會備份。
